【裁判字號】    89,訴,1185
【裁判日期】    901023
【裁判案由】    侵權行為損害賠償等
【裁判全文】
臺灣桃園地方法院民事判決  八十九年度訴字第一一八五號
    原      告  行政院國軍退除役官兵輔導委員會
    法定代理人  乙○○
    被      告  甲○○
右當事人間請求侵權行為損害賠償等事件，本院判決如左：
    主      文
被告應給付原告新台幣玖拾玖萬陸仟捌佰捌拾元，並自民國八十五年五月二十二日
起至清償日止，按週年利率百分之五計算之利息。
訴訟費用由被告負擔。
本判決第一項於原告以新台幣拾肆萬元供擔保後，得假執行。
    事      實
甲、原告方面：
壹、聲明：如主文第一項所示，並陳明願供擔保，請准宣告假執行。
貳、陳述：
一、訴外人即被繼承人徐品山生於民國（下同）二十二年十二月二十一日，於七十五
    年一月二日死亡，生前係單身榮民，死亡後留有遺產新台幣（下同）九十九萬六
    千八百八十三元，依規定由原告列入國庫帳戶保管。八十四年十一月間，被告與
    大陸地區自稱徐熙平，徐素玉二人共同以不真實之資料，使中華人民共和國安徽
    省公證處公證員陷於錯誤，取得該處核發之（一九九五）皖內證字第四０九號親
    屬關係公證書及第四一０號委託書公證書各一件，由被告持上開與事實不符之偽
    造資料，向鈞院聲請繼承，經鈞院於八十五年三月十八日以桃院秀民聲繼愛字第
    六七號通知准予備查。被告取得繼承准予備查通知後，於同年月二十六日開立聲
    請書向原告冒領故榮民徐品山遺產，並填具切結書及領據各一件，於八十五年五
    月十四日委託訴外人李彩霞前往原告所屬位於桃園縣中壢市○○○路○段三七五
    號之桃園縣榮民服務處領取系爭遺產，並於八十五年五月二十一日自原告所屬桃
    園縣榮民服務處領得國庫支票。
二、詎至八十八年八月九日大陸地區人士徐兆來先後致函原告，說明其為徐品山之弟
    ，對於是否確有訴外人徐熙平及徐素玉二人，經其本人及江蘇省台辦交往處詳細
    查證，安徽平椒縣平椒鄉大東霸村並無徐熙平，另江蘇省寶應縣顧山鄉（經查證
    江蘇省並無顧山鄉）丁店村亦無徐素玉，並提供中華人民共和國江蘇省南京市公
    證處所開立之（九六）寧證台民字第九七號徐品山親屬關係公證書及寶應縣黃塍
    鄉潘家村委員會證明書各一件，作為證明其與徐品山確具親屬關係。嗣經原告函
    請財團法人海峽交流基金會代為查證，該會於八十九年五月二十六日以（八九）
    海惠（法）字第０四二五三號函轉中國公證員協會八十九年五月十八日（二００
    ０）公查字第０一一號查證回函載明：江蘇省南京市公證處（九五）寧證台民字
    第二一０號、（九六）寧證台民字第九七號公證書內容真實。安徽省公證處出具
    之（一九九五）皖內證字地四０九號、第四一０號公證書因當事人提供資料有誤
    ，已予撤銷，並附有安徽省公證處二０００年二月十九日撤銷公證書決定書一件
    。而原告依規定列入國庫帳戶保管之徐品山遺產，前於八十五年四月二十九日（
    八五）輔壹字第七一九二號函核發遺產給予被告收受之處分既有不當，已於八十
    九年七月十二日以（八九）輔壹字第一一八六０號書函予以撤銷在案。故本件自
    稱徐熙平及徐素玉者既非確有其人（應純屬捏造），且非合法之繼承人，而被告
    係從事律師專業工作，不僅未曾聯繫自稱徐熙平及徐素玉二人洽辦委任事宜，即
    如委託書所載在接受委任代辦繼承事項時，竟未以善良管理人之注意義務（怠於
    往來上必要之注意），確實審查委任人其他相關親屬系統原始文件，亦未請渠等
    二人提供詳細住址，作為查證是否確實真有其人根據，僅以安徽省公證處單一公
    證員所為不真實之公證書，據為全權代為辦理繼承財產之聲請及受領，顯然欠缺
    善良管理人之注意義務，足認被告與訴外自稱徐熙平、徐素玉二人有共同因故意
    或過失，以偽造之親屬關係等文書提供原告，致使原告陷於錯誤，而發給故榮民
    徐品山之遺產九十九萬六千八百八十三元，致生損害於原告。
三、按海峽兩岸有關文書之認證，海基會僅就「公證書」形式上是否真正作為審查基
    準，至公證書所附相關應證明文件內容是否真正，海基會並不負審查責任，此有
    海基會八十九年七月二十四日（八九）海惠（法）字第０五六三０號函及八十九
    年九月一日（八九）海惠（法）字第０六八七九號函所附相關資料可證，則本件
    委託辦理繼承是否合法或確有其事之實質爭執，則不在審查之列。被告就本件冒
    領遺產事件，顯係利用兩岸對於認證無實體審查作業之便利，惡意編造不實資料
    持向安徽省公證處由公證員簽證後，具以向原告冒領系爭遺產。
四、本件徐熙平及徐素玉是否確有其人，根據安徽省公證處公證之江蘇省人民政府台
    灣事務辦公室及合法繼承人徐兆來於八十八年八月二十八日之歷史函件所述並無
    徐熙平及徐素玉二人，且江蘇省寶應縣並無「顧山鄉」地名，足見本件被告所提
    供以徐熙平及徐素玉為名義之委託書及故榮民徐品山之親屬關係系統證明書，係
    由被告夥同不知名人士捏造並提供給安徽省公證處公證員辦理簽證後作為冒領之
    憑據，再由被告以接受委任代為辦理繼承方式，申領故榮民徐品山之遺產。被告
    接受自稱徐熙平、徐素玉委任代為冒領遺產等情，被告未以善良管理人之注意義
    務（怠於往來上必要之注意），確實審查委託人徐熙平、徐素玉委辦之相關文件
    缺失（住址不詳、無委託人親筆簽名、其他身分證明等），並請繼承人提供被繼
    承人之探親資料，與被繼承人往來書信及相關合照等證物，據以明確查證委託人
    之實際身分，以明瞭是否真有其人或係實際之繼承人，竟遽向鈞院聲明繼承，於
    獲得准予備查後，持以向原告冒領因而造成原告損失。足見本件被告顯有上開故
    意或過失侵權行為，自有民法第一百八十四條第一項前段侵權行為損害賠償責任
    或同法第一百八十五條第一項前段所稱之共同侵權行為連帶損害賠償責任。又本
    件冒領遺產委託人徐熙平及徐素玉是否確有其人若屬無法證明，以被告不能提供
    確切委任人作為證明確有委任書所載之委任事項，則被告等相關冒領人員究竟孰
    為加害人即有不明，依法即應負同法第一百八十五條第一項後段之共同危險行為
    之侵權連帶賠償責任。另以徐熙平及徐素玉二人身分不明，因無法聯絡，依一般
    經驗法則，即應屬非合法繼承人，本件被告是屬專業人員，應知之甚詳，其竟代
    為辦理繼承申領系爭遺產，亦不無同法第一百八十五條第二項所稱之幫助侵權行
    為連帶損害賠償責任存在。
五、被告前曾受委託辦理故榮民張宗榮繼承事件及故榮民陸錦如繼承事件，均有因證
    據不足，分別遭大陸相關單位撤銷委託公證書及親屬關係公證書之瑕疵事例可資
    參照，其能注意而不注意，又無不能注意之情形，竟僅以單一安徽省公證處公證
    員所簽發之不實資料據以代辦繼承，足見本件被告顯有怠於往來上必要之注意義
    務，故其向原告請領本件故榮民徐品山遺產繼承事件即有過失。
六、本件被告持不實資料向原告冒領故榮民徐品山遺產，而原告依規定列入國庫帳戶
    保管上開遺產，雖前於八十五年四月二十九日（八五）輔壹字第七一九二號函核
    發予以被告領取，惟上開行政之受益處分既經原告於八十九年七月十二日以（八
    九）輔壹字第一一八０號函撤銷在案，則本件受益處分目的既已不存在，基於同
    一法律上之理由，本件被告應依民法第一百七十九條之規定將所得不當得利返還
    原告；又按民法第一百八十二條第二項規定，被告除應返還冒領之系爭遺產利益
    外，並應自冒領之翌日（即八十五年五月二十二日）起加計利息返還原告。
參、證據：提出徐品山戶籍登記影本、行政院國軍退除役官兵輔導委員會函稿、中華
人民共和國安徽省公證處公證員（一九九五）皖內證字地四０九號親屬關係公證
    書及第四一０號委託公證書、台灣桃園地方法院民事庭八十五年三月十八日桃院
    秀民聲繼愛字第六七號通知，被告八十五年五月十四日開立之切結書及領據，被
    告委託李彩霞代領遺產委託書影本籍所領得國庫支票影本，徐兆來八十八年八月
    九日請退輔會查證函，徐兆來函影本及江蘇省台辦交往處函，中華人民共和國江
    蘇省南京市公證處（九六）寧證台民字第九七號公證書影本及寶應縣黃塍鄉潘家
    村委員會證明書影本，中國公證員協會八十九年五月十八日（二０００）公查字
    第０一一號函，安徽省公證處二０００年二月十九日撤銷公證書決定書、行政院
    國軍退除役官兵輔導委員會八十九年七月十二日（八九）輔壹字第一一八六０號
    書函、財團法人海峽交流基金會八十九年七月二十四日（八九）海惠（法）字第
    ０五六三０號函、八十九年九月一日（八九）海惠（法）字第０六八七九號函、
    八十九年四月十九日（八九）海惠（法）字第０三二五四號函、八十五年七月十
    日（八五）海仁（法）字第０五０九一號函為證。
乙、被告方面：
    本件被告未於言詞辯論期日到場，亦未提出書狀作何聲明或陳述。
丙、本院依職權調閱本院八十五年度聲繼字第六十七號卷宗。
    理      由
一、本件被告經合法通知，未於言詞辯論期日到場，核無民事訴訟法第三百八十六條
    所列各款情形，爰依原告之聲請，由其一造辯論而為判決。又兩造之營業所及住
    所均位於台北市境內，惟本件侵權行為地係在原告所屬，位於桃園縣中壢市○○
    ○路○段三七五號之桃園榮民服務處，依據民事訴訟法第十五條第一項「因侵權
    行為涉訟者，得由行為地之法院管轄」之規定，本院自有管轄權，合先敘明。
二、本件原告起訴主張：被告於八十四年十一月間，與大陸地區自稱徐熙平、徐素玉
    二人共同以不實之資料，使中華人民共和國安徽省公證處公證員陷於錯誤，取得
    該處核發之（一九九五）皖內證字第四０九號親屬關係公證書及第四一０號委託
    書公證書各一件，由被告持上開與事實不符之偽造資料，向鈞院聲請繼承，經鈞
    院於八十五年三月十八日以桃院秀民聲繼愛字第六七號通知准予備查。被告取得
    繼承准予備查通知後，於同年月二十六日開立聲請書向原告冒領訴外人徐品山（
    二十二年十二月二十一日出生，七十五年一月二日死亡，留有遺產九十九萬六千
    八百八十三元，由原告列入國庫帳戶保管）遺產，並填具切結書及領據各一件，
    於八十五年五月十四日委託訴外人李彩霞前往原告所屬位於桃園縣中壢市○○○
    路○段三七五號之桃園縣榮民服務處領取系爭遺產，並於八十五年五月二十一日
    自原告所屬桃園縣榮民服務處領得具前揭金額國庫支票。惟嗣查證安徽平椒縣平
    椒鄉大東霸村並無徐熙平，另江蘇省寶應縣顧山鄉（經查證江蘇省並無顧山鄉）
    丁店村亦無徐素玉，且前聲請繼承所持之公證書均經安徽省公證處二０００年二
    月十九日因當事人提供資料有誤而撤銷後，原告亦將前於八十五年四月二十九日
    （八五）輔壹字第七一九二號核發遺產之行政處分，於八十九年七月十二日以（
    八九）輔壹字第一一八六０號撤銷。因此本件自稱徐熙平及徐素玉者既非確有其
    人（應純屬捏造），且非合法之繼承人，而被告係從事律師專業工作，不僅未曾
    聯繫自稱徐熙平即徐素玉二人洽辦委任事宜，即如委託書所載在接受委任代辦繼
    承事項時，竟未以善良管理人之注意義務（怠於往來上必要之注意），確實審查
    委任人其他相關親屬系統原始文件，亦未請渠等二人提供詳細住址，作為查證是
    否確實真有其人根據，僅以安徽省公證處單一公證員所為不真實之公證書，據為
    全權代為辦理繼承財產之聲請及受領，顯然欠缺善良管理人之注意義務，足認被
    告與訴外自稱徐熙平、徐素玉二人有共同因故意或過失，以偽造之親屬關係等文
    書提供原告，致使原告陷於錯誤，而發給故榮民徐品山之遺產九十九萬六千八百
    八十三元，致生損害於原告。是依據民法第一百八十四條、第一百八十五條共同
    侵權行為之規定，另依據民法第一百七十九條、第一百八十條第四項之規定，提
    起本件訴訟。
三、按因故意或過失，不法侵害他人之權利者，負損害賠償責任。故意以背於善良風
    俗之方法，加損害於他人者亦同，民法第一百八十四條第一項定有明文。是侵權
    行為之成立要件需具備：（一）需有侵害行為；（二）需侵害他人權利；（三）
    侵害行為需為不法；（四）需被害人受有損害；（五）侵害行為與被害人之損害
    ，需有因果關係；（六）需有故意或過失；（七）侵害人需有責任能力。
四、原告主張被告於八十四年十一月間，與大陸地區自稱徐熙平、徐素玉二人共同以
    不實之資料，使中華人民共和國安徽省公證處公證員陷於錯誤，取得該處核發之
    （一九九五）皖內證字第四０九號親屬關係公證書及第四一０號委託書公證書各
    一件，由被告持上開資料，向本院聲請繼承，經本院於八十五年三月十八日以桃
    院秀民聲繼愛字第六七號通知准予備查。被告取得繼承准予備查通知後，於同年
    月二十六日開立聲請書向原告冒領訴外人徐品山（二十二年十二月二十一日出生
    ，七十五年一月二日死亡，留有遺產九十九萬六千八百八十三元，由原告列入國
    庫帳戶保管）遺產，並填具切結書及領據各一件，於八十五年五月十四日委託訴
    外人李彩霞前往原告所屬位於桃園縣中壢市○○○路○段三七五號之桃園縣榮民
    服務處領取系爭遺產，並於八十五年五月二十一日自原告所屬桃園縣榮民服務處
    領得具前揭金額國庫支票之事實，惟嗣查證安徽平椒縣平椒鄉大東霸村並無徐熙
    平，另江蘇省寶應縣顧山鄉（經查證江蘇省並無顧山鄉）丁店村亦無徐素玉，且
    前聲請繼承所持之公證書均經安徽省公證處二０００年二月十九日因當事人提供
    資料有誤而撤銷後，原告亦將前於八十五年四月二十九日（八五）輔壹字第七一
    九二號核發遺產之行政處分，於八十九年七月十二日以（八九）輔壹字第一一八
    六０號撤銷。因此本件自稱徐熙平及徐素玉者既非確有其人（應純屬捏造），且
    非合法之繼承人一情，有原告提出徐品山戶籍登記影本、行政院國軍退除役官兵
    輔導委員會八十五年四月二十五日（八五）輔壹字第七一九二號函、中華人民共
    和國安徽省公證處公證員（一九九五）皖內證字地四０九號親屬關係公證書及第
    四一０號委託公證書、台灣桃園地方法院民事庭八十五年三月十八日桃院秀民聲
    繼愛字第六七號通知，被告八十五年五月十四日開立之切結書及領據，被告委託
    李彩霞代領遺產委託書影本籍所領得國庫支票影本、中國公證員協會八十九年五
    月十八日（二０００）公查字第０一一號函，安徽省公證處二０００年二月十九
    日撤銷公證書決定書，中華人民共和國江蘇省南京市公證處（九六）寧證台民字
    第九七號公證書影本及寶應縣黃塍鄉潘家村委員會證明書影本、行政院國軍退除
    役官兵輔導委員會八十九年七月十二日以（八九）輔壹字第一一八六０號書函為
    證，堪信原告此部分之主張為真實。綜上，可認被告持不實之資料向原告請領由
    原告保管，訴外人徐品山遺留之九十九萬六千八百八十三元遺產，業經侵害原告
    之權利，並使原告受有損害，兩者並具有因果關係。是本件所應審酌者在於被告
    持不實資料向原告請求前揭金額之不法侵害行為，是否具有民法第一百八十四條
    第一項所定故意或過失之主觀要件。
五、按故意或過失為成立侵權行為之主觀要件，若加害人之行為，並無故意或過失，
    即無成立侵權行為損害賠償責任之可言；故意者，行為人對於構成侵權行為之事
    實，明知並有意使其發生，或預見其發生而其發生並不違背其本意之謂；行為人
    雖非故意，但按其情節應注意並能注意而不注意，或對於構成侵權行為之事實，
    雖預見其能發生而確信其不發生者為過失；過失又因其欠缺注意程度之不同，而
    有抽象過失、具體過失、重大過失之別。然侵權行為之過失責任，民法第一百八
    十四條第一項前段雖未明訂，但為保護一般大眾免不當侵害，則侵權行為之加害
    人自應使負抽象過失責任，即應盡善良管理人之注意義務，始能保護社會公眾安
    全。
六、經查，被告執律師業務，為具有法律專業知識之人，有原告提出被告之戶籍謄本
    、內政部警政署入出境管理局八十九年十月三十日（八九）境信昌字第八一一九
    六號函附中華民國台灣地區在出境申請書各一紙在卷可稽。又查，被告前曾受委
    託辦理故榮民張宗榮繼承事件、故榮民陸錦如繼承事件，均因證據不足，其提出
    之公證書均經大陸相關單位撤銷，有財團法人海峽交流基金會八十九年七月二十
    四日（八九）海惠（法）字第０五六三０號函、八十九年九月一日（八九）海惠
    （法）字第０六八七九號函、八十九年四月十九日（八九）海惠（法）字第０三
    二五四號函、八十五年七月十日（八五）海仁（法）字第０五０九一號函及函附
    之各項文件按卷可查，而本件被告再度受委託辦理故榮民徐品山繼承事件，其所
    提出之公證書資料，又經大陸相關單位因當事人提出資料有誤而予以撤銷，因此
    被告於受委託處理故榮民繼承之相關業務已有相當經驗，惟其所提出公證書等資
    料屢遭撤銷，是被告欠缺善良管理人之注意義務，至為顯明。承前說明，可認被
    告業已具備過失不法侵害原告全力之侵權行為。
七、從而，原告依據民法第一百八十四條之規定，請求被告給付如主文所示之金額，
    為有理由，應予准許。又原告陳明願供擔保，請准宣告假執行，經核並無不合，
    應予准許。再原告之請求既經准許，是其依據民法第一百七十九條規定之請求部
    分，爰不再論述，併此敘明。
八、據上論結，本件原告之訴為有理由，依據民事訴訟法第三百八十五條第一項前段
    、第七十八條、第三百九十條第二項，判決如主文。
中      華      民      國    九十      年      十      月    二十三    日
                              臺灣桃園地方法院民事第二庭
~B審判長法官  邱瑞祥
~B法      官  田玉芬
~B法      官  陳心婷
右為正本係照原本作成
如對本判決上訴須於判決送達後十日內向本院提出上訴狀
中      華      民      國    九十      年      十      月    二十七    日
~B法院書記官  陳  珊


司法院資訊處製作；財團法人民間司法改革基金會備份。
